【裁判字號】    98,訴,195
【裁判日期】    980625
【裁判案由】    土地增值稅
【裁判全文】
高雄高等行政法院判決
                                       98年度訴字第195號
                              .
原      告  甲○○
被      告  嘉義市政府稅務局
代  表  人  乙○○局長
訴訟代理人  丁○○
            丙○○
上列當事人間土地增值稅事件，原告不服嘉義市政府中華民國98
年2月25日府行法字第0980001345號訴願決定，提起行政訴訟，
本院判決如下：
    主  文
原告之訴駁回。
訴訟費用由原告負擔。
    事實及理由
壹、程序事項：
    原告經合法通知，未於言詞辯論期日到場，核無行政訴訟法
    第218條準用民事訴訟法第386條各款所列情事，爰依被告聲
    請由其一造辯論而為判決。
貳、實體事項：
一、事實概要：
    緣原告於民國92年2月21日因贈與而取得其配偶林美伶所有
    嘉義市○○段2地號、盧厝段244-30、244-35地號之應稅土
    地（應有部分1/1370、1/5870、1/2930）及於同年4月1日向
    其配偶林美伶買賣取得嘉義縣番路鄉○○○段（下稱轆子腳
    段）286-74地號不課徵土地增值稅農地（應有部分34347/35
    593），2人隨即於92年4月15日辦理共有土地分割，由原告
    取得上開3筆嘉義市應稅土地（下稱系爭土地），旋於92年7
    月2日分別出售與盧芳村、盧建丞等2人，並於次日以墊高之
    前次移轉現值申報土地增值稅，經被告以申報資料核定應納
    土地增值稅新台幣（下同）53,293元、285,963元及142,357
    元。嗣經被告查得原告係利用應稅土地搭配不課徵之農地，
    創設共有關係後再辦理共有物分割，藉共有土地分割改算地
    價原則，提高應稅土地之前次移轉現值，降低漲價數額，致
    再移轉盧芳村、盧建丞等2人，大幅降低原告應納土地增值
    稅額，蓄意規避土地增值稅，乃按財政部93年8月11日台財
    稅字第00000000000號令規定，依實質課稅原則及土地稅法
    第28條、第31條規定，系爭應稅土地應以分割前之前次移轉
    現值為原地價計算漲價總數額，向原告補徵土地增值稅3,12
    4,934元。原告不服，申請復查，未獲變更，提起訴願，遞
    遭決定駁回；遂提起本件行政訴訟。
二、本件原告主張：
（一）租稅規避係基於法律事實而形成：
  １、納稅人所選擇之法律事實（以契約為主），係用法律事實
      之形成自由，以不同迂迴行為或多階段行為或其他異常法
      形式，來達成與選擇通常法形式情形，產生同一經濟上效
      果，而同時減輕或排除與通常相連結之稅捐負擔法形式，
      亦即以非常規方式規避稅法之規定，此時，行政機關依相
      當之事實，用實質課稅、平等負擔原則為調整補稅，在稅
      法上法律效果依常規行為予以相同課稅；但租稅規避之行
      為人，並未隱匿事實違背陳述說明之協力義務，而以稅捐
      構成要件之漏洞方式，單純的減免稅捐負擔為目的，與故
      意以詐欺或不正當方法逃漏稅捐，應負稅捐刑罰或稅捐秩
      序罰之違法方式有異，其並非違法逃漏稅之行為，不得視
      為違章漏稅行為予以處罰，故租稅規避係用法律事實之形
      成自由，在稅捐構成要件之漏洞未修正或廢止前，凡當事
      人在自由合意特定之法律事實形成而確定成立之契約，本
      於私法自治原則，自應承認其效力。
  ２、系爭土地依私法自治契約自由原則，基於當事人真意表示
      ，按土地稅法第28條、第31條、同法施行細則第42條第2
      項、第47條、地政機關改算後土地公告現值及前次移轉現
      值所登載之土地登記謄本資料等相關證件，以法律事實之
      形成自由，形成一定租稅事實關係，純粹基於稅捐利益考
      量，主觀上係基於稅捐減免之意圖，與故意以詐欺或不正
      當方法逃漏稅捐迥然不同。人民有權依法就其所得財產自
      由安排與租稅規劃，應屬於合憲秩序範圍之行為。
（二）稅捐之核課期間內未經發現者，不得再補稅：
  １、稅捐稽徵法第21條規定之核課期間，係指依法納稅義務人
      申報繳納之稅捐，已在規定期間內申報者自申報日起算。
      稅捐稽徵上有法律明確訂定起課期日之稅捐如地價稅、自
      行申報繳納之稅捐如所得稅、由稅捐稽徵機關核定繳納之
      稅捐如土地增值稅，故規定期間內向稅捐稽徵機關申報者
      以收件日，即為核課稅捐之起算期日；稅捐稽徵法第21條
      第1項第3款規定之核課期間為7年，指依規定期間內向稅
      捐稽徵機關申報者，應於5年之核課期間內發現相同之權
      利主體、納稅．．．等項目，證明故意以「詐欺」或其他
      「不正當」方法作為手段而造成逃漏稅捐，並有本人或第
      三人享受逃漏利益之事實行為，始得延長其核課期間，未
      能證明前述之事實時核課期間為5年，以利徵納雙方遵守
      以杜紛爭；稅捐稽徵法第23條第1項前段規定：「稅捐之
      徵收期間為5年，自繳納期間屆滿之翌日起算；應徵之稅
      捐未於徵收期間徵起者，不得再行徵收。」所指徵收期間
      ，乃稅捐稽徵機關行使稅捐徵收權之期間，明定繳納期間
      屆滿之翌日起算5年。
  ２、被告於97年8月22日作成嘉市稅字第0970062885號函，補
      徵本件土地增值稅，其記載之繳納日期自97年8月28日至
      97年9月26日。惟財政部之函釋及原處分，同依實質課稅
      原則重新計算漲價總數額補徵土地增值稅，未指租稅規避
      屬故意以詐欺或其他不正當方法逃漏稅捐之情事，足證行
      使核課期間應自92年7月3日申報日起至97年7月3日止。被
      告補徵系爭土地增值稅已逾5年核課期間，已具有重大明
      顯瑕疵，應屬無效。
（三）稅捐稽徵法第21條第1項第3款所稱「詐欺」係指欲使相對
      人陷於錯誤，故意以不實之事，令其錯誤而為意思表示。
      「不正當」係指基於逃漏稅捐之意圖而採取使稅捐核課徵
      收不能或顯有困難之某種作為或其他依社會觀念認為不正
      當之行為，作為其手段並因而造成逃漏稅捐之效果；稽徵
      機關應自按規定期間內申報收件日起至核課期間為5年屆
      滿日止之實體觀之，非以法律之規定即可免除舉證之責任
      ，而任意適用延長核課期間，增加人民負擔義務。原告於
      系爭土地交易中已盡應納之稅捐義務，如在規定期間內辦
      理土地增值稅之申報，提供書面證件等相關資料，由被告
      就申報書及繳交證件依職權進行審查後，核發土地增值稅
      繳款書在案，可證系爭土地交易並無施用詐術之施詐行為
      ，傳遞與事實不符之資訊之行為包括虛構事實、歪曲或掩
      飾事實等手段，如陳述虛偽之事、隱瞞事實，偽造證件、
      違反真實義務、不完整或不正確之陳述，讓被告陷於錯誤
      或其他不正當方法，而作成核發土地增值稅繳款書之事，
      可證系爭土地之交易自創設共有物分割起至訴願決定書決
      定日止，均無故意以詐欺或其他不正當方法之行為，自無
      7年核課期間之適用。被告如主張原告有「故意以詐欺」
      或「不正當方法」逃漏稅捐，應負舉證責任。而財政部93
      年8月11日台財稅第00000000000號函、原處分、復查決定
      、訴願決定均肯認補徵土地增值稅係按實質課稅及公平原
      則為之，租稅規避係用法律事實之形成自由，意圖以減少
      稅捐為目的．．．等等，作為認定系爭土地因租稅規避而
      補徵土地增值稅之依據；但訴願決定並未將認定核課期間
      為7年之事實理由詳實記載，並於理由內逐一說明，難謂
      無適用法則不當之違誤。
（四）被告援用最高行政法院58年判字第31號判例時漏植前段「
      納稅義務人依所得稅法規定辦理結算申報而該管稅捐稽徵
      機關調查核定之案件，如經過法定期間而．．．錯誤．．
      ．。」最高行政法院上開判例意旨對所得稅法規定租稅事
      項之法律解釋，應本於租稅法律精神，依各該法律所定納
      稅主體、稅目、期間為判決；先從主體、稅目而論：所得
      稅法指凡中華民國所得來源之個人，應就其中華民國來源
      之所得，依本法規定課徵所得稅，現行所得稅法對「已實
      現」之收入所得始得課稅；而土地增值稅，依土地自然漲
      價總數額計算向獲得其利益者徵收，始符漲價歸公之基本
      國策及租稅公平原則，亦即以出售土地之所有權人獲得其
      利益課徵之，兩種相異之稅目法規援用自有疑義。政府為
      促進稅捐正義與公平之實現，減少徵納雙方不必要之糾紛
      ，為維持稅捐稽徵促進之衡平，於65年12月22日公布「稅
      捐稽徵法」全文51條，第21條「核課期間」規定之立法理
      由乃為避免人民與政府間發生不必要誤會或爭端，暨為促
      使稅捐機關從速課徵，提高行政效率，爰將核課期間統一
      規定分5年、7年以資適用，以維持稅法安定性及公平原則
      ；被告援用上開判例後段文義解釋，以「為維持課稅公平
      ，基於公益上之理由」使稽徵機關如發現原處分確有「錯
      誤短徵」，始得自行補徵其應繳稅額之依據，其執行錯誤
      短徵之核課權及徵收權之權利存續期間並無限制，因核課
      期間之永續性，讓人民就租稅負擔之課稅處分或裁罰，處
      在不確定狀態，有違法安定性及公平原則，更違反憲法保
      障人民財產權之層次；再從法律位階言之：稅捐稽徵法第
      1 條明定：「稅捐之稽徵，依本法之規定；本法未規定者
      ，依其他有關法律之規定。」其法律之位階為特別法，基
      於特別法優於普通法原則，現行各項稅捐之稽徵仍應優先
      適用本法，而我國判例雖未如成文法之一般拘束力，惟事
      實上具有甚大之拘束，幾相當於法規補充地位之效力，故
      被告援用最高行政法院58年判字第31號判例與稅捐稽徵法
      競合時，兩者法律位階及稅捐目的僅能謂類似而非完全相
      同，應優先適用稅捐稽徵法。
（五）次按「分別共有土地分割後，各人所取得之土地價值與分
      割前應有部分價值相等，免徵土地增值稅；其價值減少者
      ，就其減少部分課徵土地增值稅。．．．。」「地政機關
      辦理土地分割、合併及其他異動事項時，應於登記完畢後
      10日內，將土地分割（合併）分算地價表及有關異動事項
      通報稅捐稽徵機關；．．．。」為土地稅法施行細則第42
      條第2項及土地所有權移轉或設定典權申報現值作業要點
      第13點所明定。復按財政部86年4月16日台財稅第8601864
      97號函主旨：「．．．，如其分割後各共有人取得之土地
      與原持分比例所算得之價值相等，得免予申報移轉現值及
      課徵土地增值稅。」基於行政一體原則，當土地所有權移
      轉或設定典權時，稅捐稽徵機關受理現值申報與地政機關
      登記完畢，已有相關配合聯繫作業方式與通報期日規定，
      對有關土地所有權移轉含買賣、交換、贈與、分割、合併
      ．．．之分算地價表及有關異動事項通報稅捐稽徵機關資
      料之查對、清冊之對照，以建立土地登記公示效力，作為
      買賣雙方評斷土地價值及稅捐稽徵核課地價稅、土地增值
      稅、土地徵收補償地價之依據；且財政部上開函釋係對土
      地分割前、後各共有人取得之土地與原持分比例所算得之
      價值相等，得免予申報移轉現值及課徵土地增值稅，故原
      告土地所有權贈與、分割、移轉依規定申報現值及檢附相
      關文件，經稽徵機關、登記機關之審查、核稅、繳稅、登
      記完畢後，基於行政一體原則及簡政便民原則，規定由地
      政機關與稅捐稽徵機關之作業聯繫通報，並未規定登記完
      畢後之土地，納稅義務人向稅捐稽徵機關報告之義務，故
      被告主張原告於92年7月2日將系爭應稅土地再移轉第三人
      時，由於已略過系爭應稅土地之前共有物分割程序，而無
      從發現實情云云，顯有誤解等情，並聲明求為判決訴願決
      定及原處分均撤銷。
三、被告則以：
（一）原告於92年2月21日先行受贈取得其配偶林美伶所有嘉義
      市○○段2地號、盧厝段244-30、244-35地號之應稅土地
      （應有部分各1/1370、1/5870、1/2930）及於同年4月1日
      買賣取得轆子腳段286-74地號不課徵土地增值稅之農地（
      應有部分34347/35593），復於92年4月15日辦理共有土地
      分割，原告分配取得系爭土地，旋於92年7月2日出售與訴
      外人盧芳村、盧建丞等2人，並於次日以墊高之前次移轉
      現值申報土地增值稅，因上開土地應有部分共有人分割後
      取得土地價值減少數在公告現值1平方公尺以下，准免向
      稅捐稽徵機關提出共有物分割現值申報，逕向地政機關辦
      理共有物分割登記。地政機關依「共有土地分割改算地價
      原則」改算各筆土地之地價，使系爭土地之前次移轉現值
      由分割前每平方公尺300元、370元、3,002元，因分割改
      算調高至每平方公尺10,543元、13,203.2元、13,167.7元
      ；另轆子腳段286-74地號土地不課徵土地增值稅農地之前
      次移轉現值由分割前每平方公尺80元或380元，因分割改
      算調低至每平方公尺43.1元；參與分割之不課稅農地之前
      次移轉現值經改算後，無論是調降或調高，漲價數額因之
      增加或減少，皆因其係不課徵土地增值稅之土地，自無稅
      賦之負擔。系爭土地藉由分割調高土地現值（每平方公尺
      調高10,243元、12,833.6元、10,165.7元），再移轉時規
      避該調高現值部分之土地增值稅。嗣於92年7月2日立契分
      別出售與盧芳村、盧建丞等2人，並於次日以墊高之前次
      移轉現值申報土地增值稅，業經被告以申報資料核定應納
      土地增值稅53,293元、285,963元及142,357元在案；是系
      爭土地在經濟實質上已具備課稅構成要件，原告卻巧妙運
      用移轉細微持分辦理共有物分割等迂迴方式，蓄意使外在
      之外觀或形式不具備課稅要件，以規避鉅額稅賦情形，顯
      違財政部93年8月11日台財稅字第00000000000號函釋之實
      質課稅原則與租稅公平原則。
（二）土地增值稅之課徵，應以土地所有權人因土地所有權之移
      轉而受有利益為前提要件，於土地所有權人因土地移轉而
      受有利益時，再就其所受利益中非因勞力投施之土地增值
      部分課以土地增值稅。現行已規定地價之土地分割時，其
      分割後各宗土地之原規定地價或前次移轉申報現值、最近
      一次申報地價及當期公告土地現值之計算方法，雖係依內
      政部頒訂「土地分割改算地價原則」為之；因共有物分割
      常涉及多筆共有土地，而每筆土地各共有人應有部分之前
      次移轉現值或有不同，為簡化分割後各宗土地前次移轉現
      值之登載，並作為稅捐稽徵機關計算分割後課徵土地增值
      稅之參考，故土地分割時，如原地價年月不同，應以物價
      指數調整為同一基期，再以該調整後之數額作為前次移轉
      現值登載於土地登記簿，並依平均地權條例施行細則第23
      條第2項規定通知稅捐稽徵機關。然依上開土地分割調整
      後之前次移轉現值，與一般未經分割改算之土地移轉時重
      新登載之前次移轉現值，係以移轉當時之年月及納稅義務
      人向稅捐稽徵機關申報之土地現值即移轉現值為準，並不
      相同。差異原因在於土地分割只是將所有權之形態由共有
      變為單獨所有，其權利價值仍由原所有人繼續保有，縱使
      該土地在分割前已有漲價，因該漲價之利益對所有人而言
      尚未實現，核與土地稅法第31條所謂「土地所有權移轉」
      之定義，並不相同。是共有土地分割後各人所取得之土地
      價值與分割前應有部分價值相等者，免徵土地增值稅；則
      土地共有人於土地分割後，將取得之土地再出售與第三人
      ，稅捐稽徵機關不以分割時調整之前次移轉現值，而以分
      割前之前次移轉現值計算土地漲價總數額之基準，核課土
      地增值稅，足以反應土地自然漲價之實際情形且未增加所
      有人之負擔，並無違反實質課稅及公平課稅原則之精神，
      且符合土地稅法第31條第1項第1款之規定。由上可知，「
      土地分割改算地價」目的僅為將共有土地分割前多數前次
      移轉現值簡化為單一數據，方便登錄在分割後各宗土地登
      記簿之便宜行事；況課徵土地增值稅屬稅捐稽徵機關之權
      責，土地增值稅之計算應依土地稅法之相關規定為之，一
      般稅捐稽徵作業上基於便宜計算，於慣例上雖以前開地政
      機關分算之「前次移轉現值」數額核定土地增值稅，但稽
      徵機關若認為依分割改算原則之規定所分算之「前次移轉
      現值」核計土地增值稅，有違實質課稅及租稅公平時，自
      得仍依土地稅法之相關規定核計土地增值稅，不容置疑。
      被告依財政部93年8月11日台財稅字第00000000000號令，
      對原告之應稅土地補徵土地增值稅，尚無違誤。原告主張
      登記簿記載有絕對效力，顯係誤解。
（三）次查「法治國原則為憲法之基本原則，首重人民權利之維
      護、法秩序之安定及信賴保護原則之遵守。行政法規公布
      施行後，制定或發布法規之機關依法定程序予以修改或廢
      止時，應兼顧規範對象信賴利益之保護。受規範對象如已
      在因法規施行而產生信賴基礎之存續期間內，對構成信賴
      要件之事實，有客觀上具體的表現行為，且值得信賴保護
      之利益者，即應受信賴保護原則之保護。」司法院釋字第
      589號解釋文明釋。準此，信賴保護原則之適用須行政法
      規公布施行後，制定或發布法規之機關依法定程序予以修
      改或廢止時，始產生其信賴基礎。本案財政部93年8月11
      日台財稅字第00000000000號令係為補強一般稅捐稽徵機
      關基於便宜計算，依地政機關計算通知「前次移轉現值」
      數額核定土地增值稅，於個案有違實質課稅原則及租稅公
      平時，稅捐稽徵機關自仍得依土地稅法之相關規定核課土
      地增值稅，並非單純行政命令，而係本於職權要求所屬稅
      捐稽徵機關，就個案情況依據土地稅法相關規定採實質課
      稅原則，直接適用土地稅法相關規定，並非於土地稅法規
      定之外另行創設人民納稅義務。況被告並非以該函令作為
      核課系爭土地增值稅之法令依據，而係依據土地稅法第28
      條、第31條等規定核課系爭土地增值稅，故並無涉及租稅
      事項應維持法安定性原則，使人民有預見可能性或預測可
      能性，而非以解釋函便宜為之而有違反「法律保留」之原
      則。又量能課稅為法治國家稅法之基本原則，租稅負擔應
      依其經濟之給付能力來衡量，而定其適當的納稅義務，故
      凡負有相同之負擔能力即應負擔相同之租稅。納稅人如利
      用避稅行為以取得租稅利益，其私法上效果依契約自由原
      則固應予尊重，但在稅法上仍應依實質負擔能力予以調整
      ，蓋避稅行為本質為脫法行為，當事人為迴避強行規範之
      適用，而以迂迴手段，達成該強行法規所禁止之相同效果
      ；惟稅法本身屬強行法，因而不容規避性，是以租稅規避
      並非合法之節稅。本案原告以共有土地分割之特性及利用
      應稅土地與免徵土地增值稅或不課徵土地增值稅之土地，
      以迂迴取巧手段刻意安排創設共有物分割，導致地政機關
      依其申請登記資料改算，並提高系爭土地之前次移轉現值
      ，係刻意塑造之法律形式，藉私法關係達到規避公法上稅
      負之行為，實已違反實質課稅原則及租稅公平原則，其處
      置財產過程缺乏可資保護之正當性，是該行為顯係屬規避
      稅捐之行為，非但損及稅捐正義，使憲法「漲價歸公」意
      義徒具形式亦違反誠信原則，自無「信賴保護原則」之適
      用。又在核課期間內，經另行發現應徵之稅捐，仍應依法
      補徵，為稅捐稽徵法第21條所明文規定。本案既經於核課
      期間發現系爭應納之土地增值稅，原處分即應依法補徵，
      被告依上述財政部規定向分割後再移轉時之納稅義務人補
      徵土地增值稅，並無不當。
（四）原告係利用先行創設應稅及不課徵土地增值稅之土地共有
      ，再於分割時藉由分割改算地價之方式，墊高系爭應稅土
      地所登記之前次移轉現值，致系爭土地至出售時無自然漲
      價數額或漲價數額大幅減少，以規避該土地出售時應課徵
      之土地增值稅，原告安排之土地贈與及辦理共有物分割等
      行為，形式上固係透過私法上契約自由之方式所為合於法
      律形式之行為，其中諸多違反私經濟活動之正常態樣，蓄
      意製造外觀上或形式上存在之法律關係或法律狀態，目的
      係為出售系爭土地時規避應繳納之土地增值稅，其利用私
      法關係轉換以達規避公法上義務之行為，違反實質課稅及
      租稅公平原則，實屬脫法避稅行為，應依租稅規避行為所
      形成之經濟實質為課稅之基礎。原告於92年7月2日將系爭
      應稅土地再移轉予第三人時，由於已略過系爭應稅土地之
      前共有物分割程序，故原告僅依一般買賣程序檢附相關文
      件申報移轉，其並未提供正確資料及完全陳述，將系爭土
      地之前取得共有關係及分割資料附案申報，其申報系爭土
      地之土地增值稅與實情不符，致被告於受理原告將系爭土
      地移轉予第三人之案件時，僅依原告提出經地政機關分割
      改算之前次移轉現值核課其土地增值稅53,293元、285,96
      3元及142,357元，而無從發現實情。嗣後於97年8月被告
      始發現系爭土地在經濟實質上已具備課稅構成要件，惟因
      原告巧妙運用移轉細微持分、辦理共有物分割等迂迴方式
      ，蓄意使外在之外觀或形式不具備課稅要件，以規避鉅額
      稅賦情形，顯有違前揭財政部93年8月11日台財稅第00000
      000000號函釋之實質課稅原則與租稅公平原則。足見原告
      蓄意藉迂迴並違反正常私經濟活動之脫法避稅行為，藉以
      達到規避稅捐之目的，核其所為，縱無直接故意亦難謂無
      間接故意（刑法第13條第2項參照），被告本於職權調查
      認定原告係以「不正當方法」，規避稅捐之意圖昭然若揭
      ，應認其情形已符合稅捐稽徵法第21條第1項第3款有關故
      意以詐欺或其他不正當方法逃漏稅捐之規定，系爭土地增
      值稅之核課期間應為7年。又依最高行政法院58年判字第
      31號判例意旨：「．．．納稅義務人經該稅捐稽徵機關核
      定之案件，如經過法定期間而納稅義務人未申請復查或行
      政爭訟，其查定處分，固具有形式上之確定力，惟稽徵機
      關如發現原處分確有短徵，為維持課稅公平，基於公益上
      之理由，要非不可自行變更原查定處分，而補徵其應繳之
      稅額。」按所得稅與土地增值稅主體及稅目雖不同，惟均
      係就「利益」課稅，符合課稅公平原則，又基於公益上之
      理由稽徵機關發現原處分確有短徵，應依稅捐稽徵法所定
      之核課期間5年或7年補徵，為本判例之精神，況本案係於
      稅捐稽徵法所訂核課期間內，發現原核定土地增值稅有短
      徵，基於課稅公平而補徵其應納之稅額，與稅捐稽徵法並
      無競合問題。原告所謂「其核課權及徵收權之權利存續期
      間無限制，因核課期間之永續性，讓人民就租稅負擔處在
      不確定狀態中，有違法安定性及公平原則」顯係誤解法令
      。是被告事後於核課期間內查得原告移轉系爭應稅土地之
      全貌，依據該查得之事證重行依土地稅法第28條前段、第
      31條第1項第1款規定，核實以分割前之前次移轉現值計算
      系爭土地真正之漲價數額，反應該土地自然漲價之實際情
      形，並依稅捐稽徵法第21條第1項第3款規定其核課期間為
      7年，據以對原告補徵土地增值稅，並無不合等語資為抗
      辯，並聲明求為判決駁回原告之訴。
四、本件事實概要欄所載事實，分別為兩造所自陳，並有被告97
    年8月22日嘉市稅土字第0970062885號函、土地增值稅繳款
    書、嘉義市地政事務所地價改算通知書、共有土地分割明細
    表、土地卡、土地增值稅（土地現值）申報書、土地建築改
    良物買賣所有權移轉契約書、土地登記申請書等附於原處分
    卷可稽，足堪信實。兩造之爭點厥為計算原告出售系爭土地
    增值稅之前次移轉現值應否以原告利用系爭應稅土地與不課
    徵土地增值稅之農業用地形成共有關係後，再辦理共有物分
    割，所墊高之系爭土地前次移轉現值為準？被告補徵系爭土
    地增值稅之核課期間應為5年或7年？
（一）按「為實施漲價歸公，土地所有權人於申報地價後之土地
      自然漲價，應依第36條規定徵收土地增值稅。」「土地增
      值稅之徵收，應依照土地漲價總數額計算，於土地所有權
      移轉或設定典權時行之。」平均地權條例第35條前段及第
      36條第1項前段分別定有明文。又「已規定地價之土地，
      於土地所有權移轉時，應按其土地漲價總數額徵收土地增
      值稅。」「土地漲價總數額之計算，應自該土地所有權移
      轉或設定典權時，經核定之申報移轉現值中減除左列各項
      後之餘額，為漲價總數額：一、規定地價後，未經過移轉
      之土地，其原規定地價。規定地價後，曾經移轉之土地，
      其前次移轉現值。」亦分別為土地稅法第28條前段及第31
      條第1項第1款所明定。土地增值稅係配合全面實施平均地
      權政策，本於漲價歸公之精神所課徵之稅捐；至於共有物
      分割因是消滅共有狀態之方式，亦即共有物分割結果，僅
      是將共有人之共有權變更為單獨所有，故除共有物分割前
      後各土地所有人取得之土地價值不等，該取得土地價值減
      少者，就其減少部分，因實質上含有以買賣或贈與等原因
      為移轉外，共有土地之分割因非屬上述土地稅法第28條前
      段規定所稱之「土地所有權移轉」，故其自非應課徵土地
      增值稅之時點（最高行政法院56年判字第144號判例參照
      ）；而此自執行課徵土地增值稅之細節性及技術性規定之
      平均地權條例施行細則第65條第1項（即土地稅法施行細
      則第42條第2項）：「分別共有土地分割後，各人所取得
      之土地價值與其分割前應有部分價值相等，免徵土地增值
      稅；其價值減少者，就其減少部分課徵土地增值稅。」之
      規定，亦可得其梗概。故於共有土地分割，並各共有人取
      得土地之價值亦相等之情況，因其並非土地稅法第31條第
      1項第1款所稱曾經移轉之「移轉」行為，而於分割時亦未
      就其自然漲價部分課徵土地增值稅，故雖地政機關因共有
      物之分割，有依據內政部頒訂之「土地分割改算地價原則
      」改算前次移轉現值而登錄於土地登記簿，然其並非屬得
      據以計算關於土地增值稅之土地漲價總數額之前次移轉現
      值甚明。再「稅捐之核課期間，依左列規定：一、依法應
      由納稅義務人申報繳納之稅捐，已在規定期間內申報，且
      無故意以詐欺或其他不正當方法逃漏稅捐者，其核課期間
      為5年。二、依法應由納稅義務人實貼之印花稅，及應由
      稅捐稽徵機關依稅籍底冊或查得資料核定課徵之稅捐，其
      核課期間為5年。三、未於規定期間內申報，或故意以詐
      欺或其他不正當方法逃漏稅捐者；其核課期間為7年。在
      前項核課期間內，經另發現應徵之稅捐者，仍應依法補徵
      或並予處罰；在核課期間內未經發現者，以後不得再補稅
      處罰。」稅捐稽徵法第21條定有明文。「納稅義務人依所
      得稅法規定辦理結算申報而經該管稅捐稽徵機關調查核定
      之案件，如經過法定期間而納稅義務人未申請復查或行政
      爭訟，其查定處分，固具有形式上之確定力，惟稽徵機關
      如發見原處分確有錯誤短徵，為維持課稅公平之原則，基
      於公益上之理由，要非不可自行變更原查定處分，而補徵
      其應繳之稅額。」亦經最高行政法院著有58年判字第31號
      判例可循。
（二）又按所謂「稅捐規避」乃是指利用私法自治、契約自由原
      則對私法上法形式選擇之可能性，選擇從私經濟活動交易
      之正常觀點來看，欠缺合理之理由，為通常所不使用之異
      常法形式，並於結果上實現所意圖之經濟目的或經濟成果
      ，且因不具備對應於通常使用之法形式之課稅要件，因此
      得以達到減輕或排除稅捐負擔之行為。因此稅捐規避與合
      法的（未濫用的）節稅不同，節稅乃是依據稅捐法規所預
      定之方式，意圖減少稅捐負擔之行為，反之，「稅捐規避
      」則是利用稅捐法規所未預定之異常的或不相當的法形式
      ，意圖減少稅捐負擔之行為。故而，納稅義務人不選擇稅
      法上所考量認為通常之法形式（交易形式），卻選擇與此
      不同之迂迴行為或多階段行為或其他異常的法形式，以達
      成與選擇通常法形式之情形基本上相同之經濟效果，而同
      時卻能減輕或排除與通常法形式相連結之稅捐負擔者，即
      應認屬「租稅規避」，而非合法之節稅。又租稅規避行為
      因有違租稅公平原則，故於效果上，應本於實質課稅原則
      ，就其事實上予以規避，然卻與其經濟實質相當之法形式
      作為課稅之基礎。又租稅規避之效果既是以與其經濟實質
      相當之法形式作為課稅之基礎，故就此法形式，依稅法規
      範之納稅主體、稅目、稅率等為租稅之核課，難謂有違租
      稅法定原則。
（三）經查，原告以事實概要欄所載之多階段移轉方式，即利用
      系爭應稅土地與不課徵土地增值稅之農業用地形成共有關
      係後，再辦理共有物分割方式，由原告取得系爭應稅土地
      ，迅即將之出售於訴外人盧芳村、盧建丞，並透過土地分
      割前後土地價值差額增減在公告現值1平方公尺單價以下
      ，免向稅捐稽徵機關提出共有物分割現值申報之機會，逕
      向地政機關辦理共有物分割登記，再藉由共有物分割地價
      改算，使系爭3筆應稅土地之前次移轉現值由分割前每平
      方公尺300元、370元、3,002元，遽提高至每平方公尺10,
      543元、13,203.2元、13,167.7元，被告乃依原告申報之
      改算後地價作為原告出售系爭土地予盧芳村、盧建丞時之
      前次移轉現值，據以核算土地增值稅。衡諸原告與其配偶
      林美伶就上開土地進行之所有權移轉及形成共有之應稅土
      地應有部分極為微小，不但有違一般土地共有之常態，亦
      不利於土地之利用及經濟融通，又於短時間內，原告又向
      其配偶林美伶購入不課徵土地增值稅之農地，雙方旋又將
      上開應稅土地及不課徵土地增值稅之農地辦理共有物分割
      ，終究由原告取得系爭應稅土地，隨即出售予他人；則其
      等係利用創設應課徵土地增值稅之土地與不課徵或免徵土
      地增值稅之土地形成共有關係，再為共有物分割，藉分割
      改算地價方式，墊高系爭應稅土地之前次移轉現值，造成
      該土地出售時並無漲價之外觀，以達到規避土地確有漲價
      而應納土地增值稅之目的，至為顯然。原告有計畫的利用
      私法上一連串經規劃之買賣、贈與及分割等多階段、迂迴
      ，並違反正常私經濟活動之合於法律形式之行為，達成一
      般買賣移轉之相同經濟效果，卻能減輕或排除按一般法形
      式所應繳納之土地增值稅，核屬「租稅規避」，洵堪認定
      。
（四）又內政部頒訂之「土地分割改算地價原則」改算之前次移
      轉現值，並非當然得作為計算土地增值稅之土地漲價總數
      額之前次移轉現值；故被告嗣後查得本件就系爭應稅土地
      原按地政機關依「土地分割改算地價原則」改算之前次移
      轉現值課徵之土地增值稅，係屬違法，及其所以造成未按
      改算之前次移轉現值課徵土地增值稅之原因，乃是原告蓄
      意利用土地分割前後土地價值差額增減在公告現值1平方
      公尺單價以下，免向稅捐稽徵機關提出共有物分割現值申
      報之規定，藉由前述一連串之操作，造成前次移轉現值墊
      高之外觀，使被告難以察覺本次系爭土地移轉時實際之前
      次移轉現值，進而誤以原告操作墊高後形式上呈現之前次
      移轉現值，核定原告應納之土地增值稅，終致達到原告所
      欲逃漏稅捐之目的，核原告所為，並非一般單純之漏稅行
      為，而係以不正當方法逃漏稅捐，則其核課期間，依稅捐
      稽徵法第21條第1項第3款規定應為7年，應可認定。故被
      告於事後經整合原告移轉系爭應稅土地之全貌，依據該查
      得之事證，改依土地稅法關於土地增值稅之規定為本件土
      地增值稅之補徵，本質上即係將原核課處分中違法錯誤之
      前次移轉現值及稅額核定予以撤銷，改按正確之前次移轉
      現值及稅率核課，其於核課期間內為本次補徵土地增值稅
      之處分，核屬有據。準此，亦可知被告是以土地稅法第28
      條及第31條規定作為補徵本件土地增值稅之依據，至於財
      政部93年8月11日臺財稅字第00000000000號令，性質上僅
      是財政部本於中央主管機關地位，所為闡明法規原意之釋
      示，被告予以援引，僅在作補充說明之用，尚非據以處分
      之依據，並無違反法律保留原則及不溯及既往原則。原告
      訴稱其一連串之土地移轉及分割行為均為財產處分自由及
      合法租稅規劃之範疇，不應受到補稅處分，且本件縱應補
      稅，惟其相關之土地移轉、分割、申報移轉現值等行為，
      均曾經過地政機關及被告審核，原告並無向被告報告之義
      務，其並無以詐欺或不正當方法逃漏稅捐，本件核課期間
      應僅為5年云云，並非可取。
五、綜上所述，原告之主張並不可採。從而被告依土地稅法第28
    條前段、第31條第1項第1款及稅捐稽徵法第21條規定，向原
    告補徵出售系爭應稅土地之土地增值稅3,124,934元，並無
    違誤；復查決定及訴願決定予以維持，亦無不合。原告起訴
    意旨求為撤銷，為無理由，應予駁回。又本件事證已臻明確
    ，兩造其餘主張核與判決結果無影響，爰不逐一論述，併此
    敘明。
六、據上論結，本件原告之訴為無理由，依行政訴訟法第98條第
    1項前段、第218條、民事訴訟法第385條第1項前段，判決如
    主文。
中    華    民    國    98    年     6    月   25     日
             高雄高等行政法院第二庭
                         審判長法官  江  幸  垠
                               法官  戴  見  草
                               法官  簡  慧  娟
以上正本係照原本作成。
如不服本判決，應於判決送達後20日內向本院提出上訴書狀，其
未表明上訴理由者，應於提起上訴後20日內向本院提出上訴理由
書（須按對造人數附繕本）；如於本判決宣示或公告後送達前提
起上訴者，應於判決送達後20日內補提上訴理由書（須附繕本）
。未表明上訴理由者，逕以裁定駁回。
中    華    民    國    98    年     6    月   25     日
                             書記官  涂  瓔  純


司法院資訊處製作；財團法人民間司法改革基金會備份。
